【裁判字號】    98,台上,6600
【裁判日期】    981112
【裁判案由】    違反毒品危害防制條例
【裁判全文】
最高法院刑事判決            九十八年度台上字第六六００號
上  訴  人  甲○○
選任辯護人  袁健峰律師
            陽文瑜律師
            李承訓律師
上  訴  人  乙○○（原姓名林琮凱）
選任辯護人  金鑫律師
上  訴  人  丙○○
選任辯護人  呂福元律師
上  訴  人  丁○○
選任辯護人  蔡鴻斌律師
上列上訴人等因違反毒品危害防制條例案件，不服台灣高等法院
中華民國九十六年八月九日第二審判決（九十六年度上訴字第二
二五五號，起訴案號：台灣台北地方法院檢察署九十五年度偵字
第一三三四四號），提起上訴，本院判決如下：
    主  文
原判決關於甲○○販賣第三級毒品及乙○○、丙○○、丁○○幫
助販賣第三級毒品部分撤銷，發回台灣高等法院。
甲○○其他上訴駁回。
    理  由
一、撤銷發回部分（即上訴人甲○○販賣第三級毒品及上訴人乙
    ○○、丙○○、丁○○幫助販賣第三級毒品部分）：
本件原判決援引及補充第一審判決事實欄之記載，認定上訴人乙
○○（原姓名林琮凱）基於幫助甲○○販賣第三級毒品愷他命之
犯意，於民國九十五年六月二十日下午五時許，接獲某不詳姓名
成年男子自台北市「太子三溫暖」（即台北市大安區○○○路○
段三三０號地下一樓），以電話告知有愷他命貨源後，即以行動
電話告知甲○○該訊息，甲○○即單獨基於販賣愷他命之犯意，
駕車搭載乙○○及不知情之侯錦淳至「太子三溫暖」，以每公斤
新台幣（下同）五十萬元至六十萬元之價格，向某不詳姓名之成
年男子販入如第一審判決附表一所示之愷他命。嗣於同日晚間十
一時五十五分許，乙○○承前幫助販賣愷他命之犯意，應甲○○
所請以行動電話與上訴人丙○○聯繫，要丙○○代為購買袋子，
丙○○明知係為供毒品分裝之用，仍基於幫助販賣愷他命之犯意
，於購買分裝袋後駕車搭載不知情之郭惠菁，前往上訴人丁○○
在桃園市○○路三七五號所經營之「民生汽車澡堂」，與甲○○
、乙○○等人會合。丁○○亦基於幫助甲○○販賣愷他命之犯意
，提供其經營之上開汽車澡堂及電子磅秤一個，而由丙○○將所
購得之分裝袋，交與乙○○後再轉交與甲○○，甲○○即取出置
於該澡堂櫃檯抽屜內之電子磅秤，以丙○○所購得之分裝袋加以
分裝。嗣甲○○於九十五年六月二十一日凌晨一時十五分許，將
如第一審判決附表一編號六至九之愷他命，置於丙○○車上欲與
丙○○外出時，為行政院海岸巡防署北部地區巡防局查緝員當場
查獲，並於丙○○車上及該汽車澡堂內，扣得如第一審判決附表
一所示之愷他命，及如第一審判決附表二所示之物品等情。因而
維持第一審關於論處甲○○販賣第三級毒品及乙○○、丙○○幫
助販賣第三級毒品（丙○○累犯）罪刑部分之判決，駁回彼等三
人在第二審之上訴；撤銷第一審關於丁○○部分判決，改判論處
丁○○幫助販賣第三級毒品罪刑，固非無見。
惟查：(一)、刑法上之幫助犯無獨立性，係從屬於正犯而成立，乃
於他人實行犯罪之前或犯罪之際，予以助力，使之易於實行或完
成犯罪行為之謂，故以「事前幫助」及「事中幫助」為限；若於
他人犯罪行為完成後，予以助力，即學說上所謂「事後幫助」，
除法律別有處罰規定外，不成立幫助犯。原判決援引及補充認定
記載之上開犯罪事實，苟俱屬無訛。則原判決認定甲○○所為構
成販賣第三級毒品罪，是否係指其單獨基於販賣愷他命之犯意，
販入如第一審判決附表一所示愷他命之犯行？而苟原判決認定甲
○○所為構成販賣第三級毒品罪，係指其單獨基於販賣愷他命之
犯意，販入如第一審判決附表一所示愷他命之犯行。則甲○○如
係基於營利之意圖（原判決援引第一審事實欄之記載，並未認定
甲○○販入愷他命之行為，係基於營利之意圖為之）而販入上開
愷他命時，是否即已成立販賣第三級毒品罪。而丙○○於甲○○
販入上開愷他命後，代甲○○購買分裝袋供其分裝愷他命；丁○
○於甲○○販入上開愷他命後，提供其經營之汽車澡堂及電子磅
秤一個，供甲○○為分裝愷他命之用，彼等二人所為是否均屬事
後幫助之範疇，能否論彼等二人以販賣第三級毒品之幫助犯，尚
非全無疑義，仍待調查研求。又原判決若認丙○○、丁○○二人
上開行為，係屬甲○○意圖營利出售愷他命與他人前之幫助行為
。然原判決事實欄就此部分並未認定記載，甲○○究係欲出售愷
他命於何人，而有著手於出售愷他命與他人之犯行。則丙○○、
丁○○所為是否成立幫助之既遂犯，亦非全無疑義，仍待調查釐
清。而上情與此部分之事實如何及如何為法律之適用攸關，自應
詳予調查研求論述說明。乃原審就上情未詳予調查釐清論述說明
，遽為判決，尚嫌速斷，其審理猶有未盡。(二)、販賣毒品罪，以
行為人有營利之意圖為必要，故行為人有無此項犯罪之目的條件
，自應於事實欄內為詳實之記載，然後於理由內說明其憑以認定
之證據，始稱適法。原判決援引第一審判決事實欄記載：甲○○
單獨基於販賣愷他命之犯意，以每公斤五十萬元至六十萬元之價
格，向某不詳姓名之成年男子販入如第一審判決附表一所示之愷
他命等情，並未認定甲○○係基於營利之意圖而為前揭犯行。其
事實有欠明瞭，遽論處甲○○販賣第三級毒品罪刑，及論處乙○
○、丙○○、丁○○幫助販賣第三級毒品罪刑，尚有未洽。(三)、
有罪判決書之事實一欄，為判斷其適用法令當否之準據，法院應
將依職權認定與論罪科刑有關之事實，翔實記載，然後於理由內
逐一說明其憑以認定之證據，並使事實認定與理由說明，互相適
合，方為合法。倘事實認定與理由說明，不相一致，或事實與理
由欄內之記載，前後齟齬，按諸刑事訴訟法第三百七十九條第十
四款後段規定，均屬判決理由矛盾之當然違背法令。原判決認定
丁○○有前揭犯行，係援引乙○○於警詢中供稱：「電子秤是被
告丁○○所有」（原判決第二頁第二十六至二十七行）等情，為
其主要論據之一，是否認定扣案之電子磅秤係屬丁○○所有？乃
原判決復又論述：「扣案電子秤一個，雖係其（即丁○○）提供
幫助犯罪所用之物，然其辯解非其所有，本案復無積極證據足認
係其所有，乃不予宣告沒收」（原判決第四頁第二十二至二十四
行）等情，是否說明扣案之電子磅秤非屬丁○○所有？其理由欄
前後之論述說明，不盡一致，致丁○○上訴意旨得據以指摘，已
有未合。又丁○○於原審審判期日聲請傳喚證人邱志峰，用以證
明扣案之電子磅秤係案外人所有（原審卷第一五０頁）。乃原審
就上情未為傳喚調查，復未說明何以不為調查之理由，致丁○○
上訴意旨得據以指摘，亦有未洽。(四)、採為判決基礎之證據資料
，必須經過調查程序，而顯出於審判庭者，始與直接審理主義符
合，否則其所踐行之訴訟程序，即屬違背法令。又審判期日之訴
訟程序，專以審判筆錄為證，刑事訴訟法第四十七條定有明文。
是事實審法院，必須踐行法定調查程序，須已顯出於審判庭之證
據資料，始得採為判決之基礎，從而採為判決基礎之證據，是否
已踐行上開調查程序，自以審判筆錄之記載為其準據。又審判長
應將證物提示當事人、代理人、辯護人或輔佐人，使其辨認，如
係文書而被告不解其意義者，應告以要旨；卷宗內之筆錄及其他
文書可為證據者，審判長應向當事人、代理人、辯護人或輔佐人
宣讀或告以要旨，刑事訴訟法第一百六十四條、第一百六十五條
第一項定有明文。而此項規定依同法第三百六十四條規定復為第
二審審判程序所準用，如有違背，即係應於審判期日調查之證據
而未予調查，若採為裁判之基礎，其判決當然為違背法令。原判
決認定上訴人四人有前揭犯行，係援引第一審判決理由欄記載：
……並有如第一審判決附表二所示之物扣案可佐（第一審判決第
五頁第一至二行），為其主要依據之一。然稽諸原審審判筆錄之
記載（原審卷第一四六至一五二頁），原審審判長就第一審判決
附表二所載之十項證物，並未向上訴人等提示令其辨認，即遽採
該等證據為上訴人等論罪資料之一，致上訴人等上訴意旨得據以
指摘，難謂無應於審判期日調查之證據而未予調查之違誤，尚有
未合。(五)、犯罪事實應依證據認定，所謂證據，係指合法之積極
證據，就犯罪事實能為具體之證明者而言，而採用情況證據認定
犯罪事實者，須其情況與待證事實有必然結合之關係，始得為之
，如欠缺此必然結合之關係，其情況猶有顯現其他事實之可能者
，據以推定犯罪事實，即非法之所許。原判決援引第一審判決事
實欄之記載認定：甲○○以每公斤五十萬元至六十萬元之價格，
向某不詳姓名之成年男子販入如第一審判決附表一所示之愷他命
。嗣於同日晚間十一時五十五分許，乙○○承前幫助販賣愷他命
之犯意，應甲○○所請以行動電話與丙○○聯繫，要丙○○代為
購買袋子，丙○○明知係為供毒品分裝之用，仍基於幫助販賣愷
他命之犯意，於購買分裝袋後駕車搭載不知情之郭惠菁，前往丁
○○經營之「民生汽車澡堂」，與甲○○、乙○○等人會合等情
，係援引第一審判決理由欄論述說明：依第一審判決理由欄壹、
二、(二)、３所載，即九十五年六月二十日晚上八時三十六分許，
乙○○與丙○○間如下之對話內容：「乙○○：喂」、「丙○○
：那邊有小鬼嗎」、「乙○○：嗯他們都出去辦事了」、「丙○
○：啊是喔那他們哪時候回來」、「乙○○：晚一點就回來了」
、「丙○○：晚一點就回來了喔」、「乙○○：未成年的可以嗎
」、「丙○○：未成年的好啊」、「乙○○：好啊好啊有一個好
像五十幾年次還是六十幾年次的」、「丙○○：是喔OKOK好啊」
、「乙○○：好好」以觀，乙○○稱：「有一個好像五十幾年次
還是六十幾年次」等語，若係指人，顯與前述未成年等語矛盾。
參酌甲○○供述愷他命一包一百公克約五、六萬元之價格；丙○
○於警詢時供稱：「（毒品為何人所有？）因為甲○○要找我去
唱歌，他先前有到我車上去，之後就被警方查到東西了，東西應
該是他放的。（你和甲○○認識多久了？他為何將毒品放置於你
車內？）大約一至二年了，因為他之前和我去唱歌就有帶Ｋ他命
去。」等情，相互勾稽，堪認乙○○告知：「有一個好像五十幾
年次還是六十幾年次」等語，丙○○斯時當知係指毒品及價格（
第一審判決第十頁第七至十七行）等情，為其主要論據之一。然
乙○○與丙○○間係朋友關係，彼等於電話中非為愷他命之價格
，而就其他問題為上開內容之交談，於事理上是否絕無可能，尚
非全無疑義。又原判決援引第一審判決事實欄認定記載：甲○○
於九十五年六月二十日晚上九時許，自其桃園縣住處駕車搭載乙
○○等，前往台北市○○○路○段之「太子三溫暖」，向某不詳
姓名之成年男子販入如第一審判決附表一所示之愷他命（第一審
判決第二頁第十八至二十三行）；依甲○○證稱：平常愷他命一
包一百公克，大約五、六萬元等語，扣案毒品總純質淨重達一千
九百六十四點零八公克，價值高達約一百萬元左右（第一審判決
第八頁第二十至二十三行）等情。苟俱屬無訛，則乙○○是否有
可能於甲○○販入愷他命前，即得先向丙○○告稱甲○○販入愷
他命之價格，亦非全無疑義。乃原判決就上情未詳予調查釐清，
逕以上開推測之詞，遽為甲○○、乙○○、丙○○不利之認定，
致丙○○等上訴意旨得據以指摘，其查證未盡且理由欠備，遽行
判決，難昭折服。上訴人等上訴意旨指摘原判決關於此部分不當
，尚非全無理由。按第三審法院應以第二審判決所確認之事實為
判決基礎，刑事訴訟法第三百九十四條第一項前段定有明文。原
判決上述之違背法令，影響於事實之確定，本院無可據以為裁判
，應將原判決關於此部分撤銷，發回原審法院更為審判。
二、上訴駁回部分（即甲○○轉讓第三級毒品部分）：
按刑事訴訟法第三百七十六條所列各罪之案件，經第二審判決者
，不得上訴於第三審法院，法有明文。本件甲○○另犯轉讓第三
級毒品罪部分，原判決認係成立毒品危害防制條例第八條第三項
之罪，核屬刑事訴訟法第三百七十六條第一款之案件，依上開說
明，既經第二審判決，自不得上訴於第三審法院。甲○○竟復對
此部分提起上訴，顯為法所不許，應予駁回。
據上論結，應依刑事訴訟法第三百九十五條前段、第三百九十七
條、第四百零一條，判決如主文。
中    華    民    國  九十八  年   十一   月   十二   日
                      最高法院刑事第一庭
                          審判長法官  董  明  霈
                                法官  林  茂  雄
                                法官  張  祺  祥
                                法官  林  秀  夫
                                法官  宋      祺
      本件正本證明與原本無異
                                      書  記  官
中    華    民    國  九十八  年   十一   月   十七   日
                                                      K


司法院資訊處製作；財團法人民間司法改革基金會備份。
